臺灣臺中地方法院刑事判決
110年度易字第1080號
公  訴  人  臺灣臺中地方檢察署檢察官
被      告  蕭凱任


上列被告因違反電子遊戲場業管理條例等案件，經檢察官提起公
訴（110年度偵字第2529號），本院判決如下：
    主    文
蕭凱任無罪。
    理    由
一、公訴意旨略以：被告蕭凱任明知未依電子遊戲場業管理條例
    之相關規定，向主管機關申請核准經營電子遊戲場業者，不
    得經營電子遊戲場業，且明知其未依上開規定請領電子遊戲
    場業營業級別證，然為規避上開行政管制規定，竟基於違反
    電子遊戲場業管理條例及在公眾得出入之場所賭博財物之犯
    意，自民國108年5月間某日起至109年8月12日止，在臺中市
    ○○區○○路000號之清水之驛選物販賣機店，擺設選物販賣機
    檯編號8，販賣機內放置皮夾等商品（保夾金額新臺幣【下
    同】890元），且均於上開商品外貼附具有價值不確定性之
    「摸彩券」，供消費者投入10元硬幣把玩，而經營電子遊戲
    場業，且除所擺設之商品外，所附摸彩券係供消費者填寫資
    料後將摸彩券投入店內摸彩箱，復依被告公告時間進行直播
    摸彩(抽取獎品)，以不特定之機率決定可獲取價值50元至1,
    000元不等之獎品，使人有以小搏大之投機心態，從事具有
    射倖性之賭博行為，迄查獲約獲利6,000元。嗣於109年8月1
    2日10時30分許，為警至上址店內查獲，且由警將上揭選物
    販賣機之IC板1塊責付被告保管，並扣得機台內現金共150元
    。因認被告違反電子遊戲場業管理條例第15條之規定，而涉
    犯同條例第22條之未領有電子遊戲場業營業級別證而經營電
    子遊戲場業罪嫌及刑法第266條第1項前段之普通賭博罪嫌等
    語。
二、按犯罪事實應依證據認定之，無證據不得認定犯罪事實；又
    不能證明被告犯罪者，應諭知無罪之判決，刑事訴訟法第15
    4 條第2 項、第301 條第1 項分別定有明文。又犯罪事實之
    認定，應憑證據，如未能發現相當證據，或證據不足以證明
    ，自不能以推測或擬制之方法，以為裁判基礎。次按認定不
    利於被告之事實，須依積極證據，苟積極證據不足為不利於
    被告事實之認定時，即應為有利於被告之認定，更不必有何
    有利之證據（參照最高法院30年上字第816 號判例意旨）。
    再按認定犯罪事實所憑之證據，雖不以直接證據為限，間接
    證據亦包括在內；然而無論直接或間接證據，其為訴訟上之
    證明，須於通常一般之人均不致有所懷疑，而得確信其為真
    實之程度者，始得據為有罪之認定，倘其證明尚未達到此一
    程度，而有合理之懷疑存在時，事實審法院復已就其心證上
    理由予以闡述，敘明其如何無從為有罪之確信，因而為無罪
    之判決，尚不得任意指為違法（參照最高法院76年台上字第
    4986號判例意旨）。又檢察官對於起訴之犯罪事實，應負提
    出證據及說服之實質舉證責任。倘其所提出之證據，不足為
    被告有罪之積極證明，或其指出證明之方法，無從說服法院
    以形成被告有罪之心證，基於無罪推定之原則，自應為被告
    無罪判決之諭知（最高法院92年度台上字第128 號判例意旨
    參照）。
三、公訴意旨認被告涉犯上開罪嫌，無非係以經濟部109年9月24
    日經商字第10902321880號函、警員職務報告、臺中市政府
    警察局清水分局扣押筆錄、扣押物品目錄表、責付保管單、
    摸彩券照片及現場蒐證相關相片等為主要論據。訊據被告固
    坦承伊有於上開時、地擺放、經營前揭選物販賣機1台（下
    稱本案機臺），且本案機臺內之部分商品附有摸彩券1張之
    事實，惟堅詞否認有何違反電子遊戲場業管理條例及賭博之
    犯行，辯稱：伊只是為促銷而與案外人蘇啟翔合辦摸彩活動
    ，摸彩券是附帶的，並不是只有提供摸彩券給消費者夾取，
    伊不認為此舉有觸法等語。
四、經查：
(一)被告於前揭時、地擺放本案機臺，供不特定人投幣（每次10
    元），以搖桿操作機器手臂抓取本案機臺內商品，保夾金額
    為890元，因其與證人蘇啟翔合辦摸彩活動，而在機臺內擺
    放附有摸彩券之部分商品，每兩個月的最後一個周六會舉辦
    該場次的摸彩等情，為被告所坦認，核與證人即清水之驛營
    業場所負責人蘇啟翔於警詢時之證述（見偵卷第34至38頁）
    相符，且有臺中市政府警察局扣押筆錄、扣押物品目錄表（
    見偵卷第47至51頁）、責付保管單（見偵卷第53頁）、現場
    蒐證及摸彩券照片（見偵卷第65至75頁）在卷可查，及上開
    扣案物品可佐，此部分事實堪以認定。
(二)公訴意旨認被告涉犯未領有電子遊戲場業營業級別證而經營
    電子遊戲場業罪嫌部分：
　1.按電子遊戲場業管理條例所稱「電子遊戲場業」，係指設置
    電子遊戲機供不特定人益智娛樂之營利事業；所謂「電子遊
    戲機」，係指利用電、電子、電腦、機械或其他類似方式操
    縱，以產生或顯示聲光影像、圖案、動作之遊樂機具，或利
    用上述方式操縱鋼珠或鋼片發射之遊樂機具，該等電子遊戲
    機不得有賭博或妨害風化之設計及裝置，共分為益智類、鋼
    珠類及娛樂類；未依電子遊戲場業管理條例規定領有電子遊
    戲場業營業級別證者，不得經營電子遊戲場業，倘有違反者
    ，處行為人1年以下有期徒刑、拘役或科或併科50萬元以上2
    50萬元以下罰金，該條例第3條、第4條第1項本文、第2項、
    第15條、第22條定有明文。又電子遊戲機之製造業、進口人
    或軟體設計廠商，應於製造或進口前，就其軟體，向中央主
    管機關申請核發評鑑分類文件，中央主管機關為執行評鑑分
    類，應成立評鑑委員會；電子遊戲場業者不得陳列、使用未
    經中央主管機關評鑑分類及公告之電子遊戲機及擅自修改已
    評鑑分類之電子遊戲機；電子遊戲機之機具結構或軟體經修
    改者，視為新型機種，應即依規定申請檢驗及評鑑分類，該
    條例第 6條第1項前段、第3項、第7條第1項、第2 項亦規定
    甚明，是業者擺放之遊樂機具是否為電子遊戲場業管理條例
    第 4條第1 項規範之「電子遊戲機」，係由經濟部成立之評
    鑑委員會依具體個案情形分別認定，倘經評鑑為「電子遊戲
    機」，僅得於領有「電子遊戲場業營業級別證」之電子遊戲
    場內擺放營業；反之，倘非屬電子遊戲機則無須取得「電子
    遊戲場業營業級別證」即可在一般場所擺放營業，自無違反
    該條例第15條之規定而應依該條例第22條科以刑責之理。
  2.再按電子遊戲場業管理條例第4條第1項之定義甚為概括及廣
    泛，幾乎囊括所有運用科技、刺激感官、引發趣味之商業行
    銷手段，有過度干預人民經濟活動之嫌，復與刑罰謙抑性格
    不無牴觸，故有賴主管機關就各種型態機具是否合於電子遊
    戲機之定義予以解釋；又主管機關既有評鑑分類及公告之職
    權，其評鑑分類及公告足以影響人民之經濟活動，倘其解釋
    合乎一般法律解釋原理，契合該條例立法目的及明文規範，
    又經主管機關反覆實施，人民據以從事經濟活動，不僅具有
    相當參考價值，更構成人民值得保護的信賴，司法機關應予
    一定尊重。而「選物販賣機」（俗稱夾娃娃機）因涉及電子
    遊戲機定義內容，依電子遊戲場業管理條例第6條第1項規定
    ，應經主管機關經濟部設立之評鑑委員會依具體個案情形分
    別認定，故經濟部經研議後，即於107年6 月13日以經商字
    第10702412670號函示「選物販賣機」之認定及評鑑分類參
    考標準為：「（一）申請評鑑之夾娃娃機，所附說明書之內
    容應至少載明下列要求項目，始得評鑑為非屬電子遊戲機，
    …。要求項目如下：⑴具有保證取物功能，該保證取物金額原
    則不得超過新臺幣790 元。機具須揭露『保證取物』、『保證
    取物金額』及『消費者累積以投入金額或次數』。『消費者累積
    已投入金額或次數』不得任意歸零。⑵提供商品之市場價值，
    不得少於保證取物金額之百分之70。⑶提供商品之內容必須
    明確，且其內容及價值不得有不確定性（例如：不得為紅包
    袋、骰子點數換商品、摸彩券、刮刮樂等）。⑷提供之商品
    不得為現金、有價證券、鑽石或金銀珠寶等。⑸機具外觀正
    面標示「機具名稱」，且不得與經評鑑通過之夾娃娃機名稱
    相同。⑹機台內部無改裝或加裝障礙物、隔板、彈跳裝置等
    影響取物可能之設施。」（見偵卷第57至59頁），是以，只
    要電子遊樂機具符合上開要求項目，經濟部設立之評鑑委員
    會即認定其性質為非屬電子遊戲機之選物販賣機。雖公訴意
    旨依經濟部109年9月24日經商字第10902321880號函（見偵
    卷第63頁）為依據，認本案機臺不符合選物販賣機之對價取
    物原則。然查：
 (1)本案機臺內擺放之商品為皮包、提包、皮夾等件，非屬現金
    、有價證券、鑽石或金銀珠寶等貴重物品，而消費者於夾取
    前亦可透過玻璃櫥窗查看商品之內容及評估其價值，有現場
    照片在卷可參（見偵卷第67頁），其商品內容及價值並無不
    確定，至於被告於本案機臺中擺放之部分商品雖附有摸彩券
    1張，惟被告於警詢時供稱係為促進消費而與證人蘇啟翔合
    辦摸彩活動，最大獎項可抽得氣炸鍋、電鍋等，最小獎項可
    能是小玩具、小生活用品等語（見偵卷第23頁），且與證人
    蘇啟翔於警詢時之證述情節相符（見偵卷第37頁），從前揭
    現場照片（見偵卷第67頁）觀之，亦無被告在本案機臺內單
    獨擺放摸彩券作為商品讓消費者夾取之情形，而係在本案機
    臺中所擺放之部分商品上附贈1張摸彩券，消費者若成功夾
    取本案機臺內之商品，除獲得夾取之商品外，僅係尚有藉由
    被告與證人蘇啟翔所辦理之直播摸彩活動取得摸彩中獎獎品
    之機會，然並無上開經濟部函文所稱擺放商品為摸彩券等商
    品及價值不明確之情形，且此消費模式對消費者並無不利，
    與上開要求項目⑶、⑷核無不符。
 (2)觀之本案機臺外觀正面有標示「選物販賣機Ⅱ 代TOY STORY
    」之名稱，有現場照片在卷可佐（見偵卷第67頁），且卷內
    證據亦無資認定本案機臺與經濟部所評鑑通過機具名稱相同
    ；復觀諸機具內並無改裝或加裝障礙物、隔板、彈跳裝置等
    影響取物可能之設施，自與上開要求項目⑸、⑹相符。又「選
    物販賣機二代」亦於91年10月9日經經濟部電子遊戲機評鑑
    委員會第82次會議評鑑結果，認非屬電子遊戲機等情，有經
    濟部91年10月15日經商字第09102235020號函在卷可稽（見
    本院卷第41頁）。
 (3)本案機臺中被告雖有於擺放之部分商品上黏貼摸彩券，然本
    案機臺具有累積達890元金額後之保證取物功能（見偵卷第6
    9頁），且經被告已有張貼標示方式告知消費者，此有職務
    報告在卷可參（見偵卷第17頁），是消費者倘連續投幣達89
    0元時，本案機臺IC板設定之強爪功能即行啟動，可以一直
    夾取商品直至夾中為止，仍具有選物販賣機功能，並無消費
    者無法藉此取得商品，或是否取得商品純係取決於消費者之
    技術及熟練程度之情可言；至本案機臺內IC板設定及對外標
    示之保證取物金額890元，較諸消費者每次投入金額（10元
    ），或屬較高，必須多次、長時間連續投幣，始得啟動上述
    保證取物功能，然消費者是否會願意耗費大量時間，以上開
    多次、長時間投幣之方式，啟動保證取物功能以獲取上開商
    品，而非逕自前往販售上開商品之一般店家購買，涉及個別
    消費者之主觀意願及消費時之心態問題，本難一概而論，殊
    難以此即認本案機臺已屬電子遊戲機。
 (4)又被告於本案機臺內擺設而為警夾獲之愛迪達皮包1只，雖
    據被告供述（見偵卷第22頁）係花費為500元於他人機臺夾
    得，似未達保證取物金額之70％，然本案機臺內商品之實際
    「價值」為何，於定價時應考量業者負擔購買或租賃本案機
    臺之價款或租金、維修費用、貨物進價、運費、店租、電費
    等成本，另須加計經營之利潤，故縱本案機臺內商品之價格
    低於保證取物金額之70％，亦難認其價值即係顯不相當，是
    認亦與上開要求項目⑵並無顯然不符之情形。
  3.綜上所述，除本案機臺所屬之「選物販賣機二代」前於91年
    間經經濟部評鑑認非屬電子遊戲機外，本案機臺亦尚難認不
    符合經濟部上開107年6月13日經濟部函文揭示之評鑑分類參
    考標準，且依前揭說明，應無公訴意旨所舉上開經濟部109
    年9月24日函文所認不符合選物販賣機對價取物原則之情形
    ，尚難執為不利被告認定之憑據，更尚不能率認屬電子遊戲
    場業管理條例第4條第1項所規範之電子遊戲機，則被告擺放
    本案機臺既無從逕認應依電子遊戲場業管理條例第15條規定
    領有電子遊戲場業營業級別證，更遑論應科以同條例第22條
    之刑責。
(三)公訴意旨認被告涉犯刑法第266條第1項前段賭博罪嫌之部分
    ：
    按刑法第266條所規定之賭博行為，係指以偶然事實之成就
    與否，決定財物得喪變更之射倖行為者而言。經查，依經濟
    部107年6月13日經商字第10702412670 號函揭示有關夾娃娃
    機評鑑非屬電子遊戲機之評鑑參考標準包括「具有保證取物
    功能，該保證取物金額原則不得超過790元」、「提供商品
    之市場價值，不得少於保證取物金額之百分之70」、「機台
    內部無改裝或加裝障礙物、隔板、彈跳裝置等影響取物可能
    之設施」等要求項目，無非係藉由訂定保證取物金額上限、
    限定商品市場實際價值不得與保證取物金額差距過大、不得
    加裝影響取物可能之設施等標準，以降低選物販賣機或夾娃
    娃機之射倖性，且選物販賣機既設定有保證取物功能及保證
    取物價格，即可確保消費者以投幣不超過商品價值換取夾取
    陳列商品之方式，享受夾取商品之樂趣，再者，消費者於觀
    察機具內陳列商品，並斟酌保證取物價格後，決定投幣以夾
    取方式取得商品，於未夾中商品後是否決定繼續投幣，其願
    意投幣花費多少金額以取得商品、何時決定停止投幣、此方
    式是否划算或合乎價值，端取決於消費者主觀之認定及選擇
    決定，本質上仍無損於該選物販賣機所具有之保證取物功能
    ，自不得僅以消費者投幣次數、操作習慣、取物意志是否堅
    決、是否連續投幣以達到保證取物價額等因素，逕認「保證
    取物」形同虛設；況眾所皆知市面上陳列之選物販賣機，欲
    夾取商品所需「次數」，皆與操作者之熟練程度及技巧有關
    ，而此一遊戲機具之所以能吸引消費者投幣、操作，即「在
    保證取物價格內」、「以最少之次數取得商品」，而不論消
    費者操作技巧、熟練程度如何，倘投足金額，本案機臺即須
    連續輸出強爪模式，直至消費者夾取到商品為止，應屬對價
    取物方式，已如前述，足認在個別消費者間應無射倖性可言
    。又消費者取得商品所附之摸彩券，並無須額外付出代價，
    此純屬鼓勵消費所贈送之獎品，消費者如未抽中，並無損失
    ，顯無賭博之射倖性，被告在本案機臺內擺放之部分商品附
    贈摸彩券供消費者抽獎，與一般商業經營者以贈品或抽獎鼓
    勵顧客消費或促進銷售額無異，亦難認為賭博行為。
五、綜上所述，本案機臺既屬保證取物之選物販賣機，自非屬電
    子遊戲場業管理條例第4條第1項所規範之「電子遊戲機」，
    且依該機臺之設定及操作，並無射倖性可言，亦無法證明被
    告有非法經營電子遊戲場業及公然賭博之故意，是縱被告未
    領有電子遊戲場業營業級別證而擺放本案機臺，並於本案機
    台內擺放附贈摸彩券之商品，亦難認有何違反電子遊戲場業
    管理條例及刑法第266條賭博罪之犯行。此外，檢察官所提
    之證據或所指出之證明方法，尚不足證明被告有公訴意旨所
    指之前揭犯行，被告犯罪既屬不能證明，基於無罪推定原則
    ，應為被告無罪判決之諭知。
據上論斷，應依刑事訴訟法第301條第1項前段，判決如主文。
本案經檢察官楊仕正提起公訴，檢察官陳僑舫、陳永豐到庭執行
職務。
中　　華　　民　　國　　110 　年　　12　　月　　28　　日
                  刑事第七庭  審判長法  官  尚安雅
                                    法  官  丁智慧
                                    法  官  林忠澤　　　
以上正本證明與原本無異。
如不服本判決應於收受送達後20日內向本院提出上訴書狀，並應
敘述具體理由；其未敘述上訴理由者，應於上訴期間屆滿後20日
內向本院補提理由書（均須按他造當事人之人數附繕本）「切勿
逕送上級法院」。
　　　                            　書記官  許采婕
中　　華　　民　　國　　110 　年　　12　　月　　29　　日